ACORDAO-COMPLETO-2545945

ACÓRDÃO 543/2023 ATA 11/2023 - PLENÁRIO

VISTOS, relatados e discutidos estes autos de Representação, com pedido de medida cautelar, autuada com fundamento no Ofício 201/2021 - GDL, de auditoria do Deputado Hugo Leal, a fim de evitar o comprometimento do Orçamento da União com despesas vinculadas às obrigações assumidas do Fundo de Compensação de Variações Salariais (FCVS) .
ACORDAM os Ministros do Tribunal de Contas da União, reunidos em Sessão do Plenário, ante as razões expostas pelo Relator e com fundamento no art. 53 da Lei 8.443/1992 c/c o art. 235, parágrafo único, e 237, inciso III, do Regimento Interno do TCU, em:
9.1. conhecer da presente documentação como Representação e considerá-la parcialmente procedente;
9.2. determinar à Caixa Econômica Federal e à Secretaria do Tesouro Nacional que, ao darem imediato cumprimento ao art. 3º-A da Lei 10.150/2000, priorizem o equacionamento das novações com os credores do FCVS que figuram como mutuários de operações do Refis, até o montante equivalente às suas dívidas no âmbito desse Programa, viabilizando os respectivos pagamentos, inclusive, quando for o caso, pelo direito de preferência da Fazenda Pública previsto nos arts. 29 e 31 da Lei 6.830/1980;
9.3. apensar o processo ao TC Processo 018.724/2019-1;
9.4. determinar à AudBancos que, tão logo seja julgado o monitoramento do Acórdão 1627/2020-TCU-Plenário, providencie o encaminhamento de cópia da respectiva deliberação ao representante e ao Presidente da Comissão Mista de Planos, Orçamentos Públicos e Fiscalização do Congresso Nacional;
9.5. notificar o representante e a Comissão Mista de Planos, Orçamentos Públicos e Fiscalização do Congresso Nacional acerca deste Acórdão, destacando que o Relatório e o Voto que o fundamentam podem ser acessados por meio do endereço eletrônico www.tcu.gov.br/acordaos.

Representação formulada com o objetivo de evitar o comprometimento do Orçamento da União com as despesas vinculadas às obrigações assumidas do Fundo de Compensação de Variações Salariais (FCVS), diante da publicação da Lei n.º 12.257, de 1º de dezembro de 2021 e da Emenda Constitucional n.º 113, de 8 de dezembro de 2021.

Fundo de Compensação de Variações Salariais.

3. Interessado: Deputado Federal Hugo Leal.

Ministro Vital do Rêgo.

13.1. Ministros presentes: Bruno Dantas (Presidente), Walton Alencar Rodrigues, Benjamin Zymler, Aroldo Cedraz (Relator), Vital do Rêgo (Revisor), Jorge Oliveira, Antonio Anastasia e Jhonatan de Jesus.
13.2. Ministros-Substitutos presentes: Augusto Sherman Cavalcanti, Marcos Bemquerer Costa e Weder de Oliveira.

AROLDO CEDRAZ

Adoto, como Relatório, a instrução de peça 4, cujo encaminhamento contou com a anuência do corpo diretivo da Secretaria de Controle Externo do Sistema Financeiro Nacional às peças 5-6:
"INTRODUÇÃO
1.	Cuidam os autos de requerimento de medida cautelar para evitar o comprometimento do Orçamento da União com despesas vinculadas às obrigações assumidas do Fundo de Compensação de Variações Salariais (FCVS) .
EXAME DE ADMISSIBILIDADE
2.	Registra-se que o ofício 201/2021 - GDL (peça 1) , de auditoria do Deputado Hugo Leal, por não se enquadrar em qualquer classe processual desta Corte, foi autuado no formato de "representação" de modo a realizar o exame do referido requerimento. 
3.	Não obstante ao fato de que no citado ofício é referenciado o TC Processo 018.724/2019-1 (Auditoria Operacional no FCVS) , esse processo já cumpriu sua finalidade e está em fase de encerramento.
4.	Destaca-se que o formato de atuação desse processo (auditoria operacional) não se coaduna com o requerimento em tela que tem um aspecto de conformidade, eminentemente legal, diferentemente do aludido feito, em que se analisou as informações processuais e de resultados do fundo e aferiu seu desempenho na gestão governamental.
5.	Ou seja, enquanto naqueles autos propugnou-se a fazer o mapa do formato de atuação do FCVS, neste requerimento se busca a implementação de uma nova sistemática do fundo.
6.	No aludido documento (peça 1, p. 6) , o Relator-geral do Orçamento de 2022 requer que, por intermédio de medida cautelar, esta Corte determine que os créditos para com o FCVS (líquidos e certos) sejam liquidados, na sua totalidade, como instrumento de dívidas dessas unidades, independente do processo de novação do FCVS em título de CVS.
7.	O FCVS foi criado com o propósito de liquidar eventuais saldos devedores residuais das habitações financiadas pelo Sistema Financeiro da Habitação, na época em que existia ciclos inflacionários e descasamentos das prestações paga pelos mutuários com o valor dos seus saldos devedores nos empréstimos contraídos. 
8.	Para sanar as pendências envolvendo o FCVS, a Lei 10.150/2000 permitiu a celebração de contratos de novação de dívida entre a União e os credores do FCVS, mediante a entrega de títulos denominados CVSA, CVSB, CVSC e CVSD, com vencimento em 1º de janeiro de 2027.
9.	O conteúdo básico do ofício 201/2021 prevê a compensação entre os créditos oriundos do FCVS e os débitos dessas entidades com a União (principalmente Caixa Econômica Federal, Emgea, Cohabs, FGTS e Banco Central) . Assim, reduzir-se-ia vertiginosamente o estoque desses créditos (dívidas para a União) , proporcionando uma melhora nas contas públicas.
10.	Cabe reproduzir o trecho do TC Processo 018.724/2019-1 no qual se ancora a solicitação aqui proposta.
Os credores do FCVS, em grande parte, são órgãos e entidades vinculados à própria União (Emgea, Caixa, Banco Central) ou entidades que necessitam desses créditos para honrar dívidas com a União ou garantidas por ela (FGTS, Cohabs-FGTS) . Portanto, pode-se afirmar que o Tesouro Nacional (União) é devedor dos créditos contra o fundo e, ao mesmo tempo, de certa forma, credor de cerca de 90% desses créditos, (...) 
11.	Conforme dito anteriormente, o trabalho em questão, em sede auditoria operacional, propõe fornecer-nos um panorama, no caso, do FCVS.
12.	Desse modo, as generalizações (a título de ilustração) são muito bem-vindas.
13.	Todavia, a mesma titularidade, certeza e liquidez dos créditos dessas instituições junto ao FCVS não podem ser atribuídas aos seus débitos com a União, simplesmente, por não fazer parte do escopo daquele trabalho, não foram devidamente esmiuçadas pela auditoria.
14.	Em termos práticos, a simplificação entre débitos e créditos como o texto se apresentou não se amolda a realidade fática para a referida proposição.
15.	Outro ponto a se destacar reside na autonomia administrativa e patrimônio próprio de todas as entidades citadas. Caberia, portanto, para cada um desses entes uma análise de viabilidade/vantagem econômica para suas situações particulares, destacando que os títulos CVS provenientes dessa novação são remunerados.    
16.	O 'Princípio da Entidade' reconhece o patrimônio como objeto da contabilidade e afirma a autonomia patrimonial, daí a necessidade da diferenciação do patrimônio da União no universo dos patrimônios existentes, independentemente de pertencê-los ou não.
17.	Dito isso, mesmo que esses créditos, em sua maioria, irão refletir em benefícios à própria União, não é possível efetuar um ajuste de forma agregada pelos seguintes motivos:
a) Créditos destinados ao FGTS - Em que pese os recursos serem aplicados pela União, os detentores dos direitos são os trabalhadores. No caso dos empréstimos imobiliários, foram utilizados recursos do FGTS para o financiamento da casa própria. Logicamente esses recursos precisam retornar para o patrimônio do Fundo. Ou seja, o destinatário dos recursos não seria o Caixa Único do Tesouro e sim o patrimônio do FGTS, que não pode ser objeto de redução, por ilegalidade;
b) Recursos da Caixa - Apesar do fato de que a Caixa pertence 100% ao Governo, esses recursos não serão contabilizados como lucro imediato. O Recebimento dos créditos decorrentes do FCVS serão objeto de contabilização de um direito. Logicamente, parte desses recursos serão, após apuração dos resultados da Caixa, transformados em Lucro, podendo ser objeto de repasse total ou parcial ao Tesouro. No entanto, estaria ilegal e tecnicamente incorreto fazer essa compensação, em prejuízo da Caixa. Tal procedimento poderia ser classificado como uso indevido do poder do controlador, sujeito às penalidades legais;
c) Recursos da Emgea - O Caso Emgea pode ser considerado como o que mais se aproxima do objetivo de compensação, pois a empresa encontra-se em processo de extinção. Exceto pelos créditos que devem ser honrados junto ao FGTS e obedece à mesma lógica do item a) , o saldo remanescente decorrente da sobra dos créditos do FCVS será destinado integralmente ao Tesouro, quando da liquidação Emgea;
d) Renegociações junto ao Banco Central - os recursos devidos ao Banco Central serão objeto de liquidação de compromissos dos bancos devedores. Dessa forma, não é possível ferir a contabilidade do Banco Central, pela simplificação dessas complexas operações levadas a cabo.
18.	Diante do exposto, um tratamento sumário, como o requerido no ofício de peça 1, p. 6, indubitavelmente incorreria em diversos e severos riscos jurídicos à União por parte das entidades que, porventura, se sentissem prejudicadas já que, nesse caso, o princípio da supremacia do interesse público não se mostra presente. 
19.	No que tange ao aspecto formal do referido documento, algumas ponderações devem ser feitas.
20.	Consoante o art. 276 do Regimento Interno/TCU, o Relator poderá, em caso de urgência, de fundado receio de grave lesão ao Erário, ao interesse público, ou de risco de ineficácia da decisão de mérito, de ofício ou mediante provocação, adotar medida cautelar, determinando a suspensão do procedimento impugnado, até que o Tribunal julgue o mérito da questão. Tal providência deverá ser adotada quando presentes os pressupostos do fumus boni iuris e do periculum in mora.		
21.	Quanto ao fumus boni iuris, foi invocado o art. 100, §11, inciso I, da Constituição Federal, introduzido pela Emenda Constitucional nº 113/2021, a seguir:
§ 11 É facultada ao credor, conforme estabelecido em lei do ente federativo devedor, com auto aplicabilidade para a União, a oferta de créditos líquidos e certos que originalmente lhe são próprios ou adquiridos de terceiros reconhecidos pelo ente federativo ou por decisão judicial transitada em julgado para: 
I - quitação de débitos parcelados ou débitos inscritos em dívida ativa do ente federativo devedor, inclusive em transação resolutiva de litígio, e, subsidiariamente, débitos com a administração autárquica e fundacional do mesmo ente; 
22.	 Ora, o próprio dispositivo constitucional já confere sua autoaplicabilidade, não requer, portanto, qualquer ação por parte deste Tribunal para que produza seus efeitos.
23.	Ainda mais considerando que a determinação por parte desta Corte, conforme o requerimento formulado, ampliaria os limites consignados na norma porquanto esta confere a faculdade ao credor, diferentemente de uma possível determinação do TCU.
24.	Da mesma forma, o periculum in mora não se encontra presente, tanto se considerarmos o próximo orçamento, já que, conforme dito, o requerimento não se reveste do pressuposto fumus boni iuris, quanto se considerarmos o vencimento dos títulos CVS, exercício de 2027.
25.	Pelo que se depreende do requerimento formulado, o representante não está apresentando ao Tribunal a possível existência de ato ou omissão que ele entenda tratar-se de uma irregularidade. Ele vem apresentar a existência de uma ação (o encontro de contas) , cuja adoção pela União e pelo FCVS ele entende que apresentaria diversas vantagens e deseja que o Tribunal expeça uma determinação, em sede de cautelar, para que essa ação seja adotada. Não tendo sido alegada a existência de irregularidades/ilegalidades, e não estando presentes o fumus boni iuris e o periculum in mora, não cabe ao TCU efetuar determinação, em sede de cautelar, para a adoção da medida sugerida pelo representante.
26.	No que se refere à solicitação do representante de que o TCU, além de expedir medida cautelar para efetuar determinação, sugira à União, por intermédio dos entes intervenientes, que antes de aperfeiçoar qualquer nova conversão do crédito contra o FCVS em título CVS verifique a existência de dívidas dos credores perante a mesma União, considerando o disposto no art. 100, §11, inciso I, da Constituição Federal (peça 1, p. 7) , não existem indícios de que a União não vá analisar a conveniência e oportunidade de adotar a faculdade que lhe é conferida pela norma recém-criada, não havendo fundamentos para que o TCU expeça recomendação à União nesse sentido, especialmente em sede de medida cautelar.  
27.	Sendo assim, considerando que a matéria tutelada no ofício 201/2021 - GDL (peça 1) não é de competência do Tribunal, propõe-se não conhecer o referido documento como representação por não preencher os requisitos de admissibilidade. 
PROPOSTA DE ENCAMINHAMENTO
26.	Ante o exposto, submetem-se os autos à consideração superior, propondo:
a) não conhecer a presente documentação como representação por não atender os requisitos de admissibilidade previstos no art. 235 do Regimento Interno;
b) determinar liminarmente o arquivamento deste processo, com fundamento no parágrafo único do art. 237, c/c o parágrafo único do art. 235, do Regimento Interno do TCU;
c) dar ciência ao representante, juntando cópia da presente instrução que, em seu bojo, demonstra a inviabilidade da quase totalidade das compensações sugeridas no ofício."
	
	É o Relatório.

não há.

Não atuou.

REPRESENTAÇÃO. PEDIDO DE MEDIDA CAUTELAR. ENCONTRO DE CONTAS. CRÉDITOS PARA COM O FUNDO DE COMPENSAÇÃO DE VARIAÇÕES SALARIAIS (FCVS) E DÍVIDAS DE ENTIDADES. AUTONOMIA ADMINISTRATIVA. IMPOSSIBILIDADE DE AJUSTE DE FORMA AGREGADA. FACULDADE DO CREDOR SEGUNDO O DISPOSITIVO CONSTITUCIONAL. IRREGULARIDADE NÃO APONTADA. MORA DO CRONOGRAMA DE NOVAÇÕES. RISCO DE DANO AO ERÁRIO. CONHECIMENTO. PROCEDÊNCIA PARCIAL. DETERMINAÇÃO. APENSAMENTO. CIÊNCIA.

REPRESENTAÇÃO (REPR)

Secretaria de Controle Externo do Sistema Financeiro Nacional (SecexFinanças).

Trata-se de  representação de iniciativa do Deputado Federal Hugo Leal, então Relator-Geral do Orçamento da União para 2022, a qual tem como objetivo instar o TCU para que estabeleça a obrigatoriedade do encontro de contas entre os débitos do Fundo de Compensação de Variações Salariais (FCVS) , de responsabilidade do Tesouro Nacional, e os créditos que a União tem junto aos mesmos credores do Fundo, dando a oportunidade de se abrir espaço orçamentário em momento de restrição fiscal, por meio da redução das dotações consignadas anualmente para o pagamento de dívidas do FCVS reconhecidas em contratos de novação, nos termos da Lei 10.150/2000.
2.	A representação foi autuada com fundamento no Ofício 201/2021 - GDL (peça 1) , de autoria do Deputado Hugo Leal, que, na qualidade de Relator-Geral do Orçamento de 2022, requer adoção de medida cautelar a fim de que o TCU determine o encontro de contas entre os créditos contra o FCVS, líquidos e certos, para que sejam utilizados, na sua totalidade, como instrumentos de quitação das dívidas de órgãos e entidades da administração pública, independente do processo de novação do FCVS em título CVS, com fundamento no art. 100, §11, inciso I, da Constituição Federal, introduzido pela Emenda Constitucional nº 113/2021.
3.	Em outras palavras, o requerimento prevê a compensação entre os créditos oriundos do FCVS e os débitos dessas entidades com a União (principalmente Caixa Econômica Federal, Emgea, Cohabs, FGTS e Banco Central) . Assim, na visão do requerente, reduzir-se-ia vertiginosamente o estoque desses créditos (dívidas para a União) , proporcionando uma melhora nas contas públicas.	
4.	Ao fim de seu exame, a então Secretaria de Controle Externo do Sistema Financeiro Nacional (SecexFinanças) propõe o não conhecimento da representação em razão do não preenchimento dos requisitos de admissibilidade aplicáveis à espécie, bem como determinar o seu arquivamento.
5.	Adoto como minhas próprias razões de decidir o parecer da Unidade Técnica, sem prejuízo de tecer breves considerações sobre a matéria.
6.	Inicialmente, é relevante destacar que o requerente não está apresentando ao Tribunal a possível existência de ato ou omissão que ele entenda tratar-se de uma irregularidade ou ilegalidade, mas a existência de uma ação (encontro de contas) , cuja adoção pela União e pelo FCVS ele compreende que apresentaria vantagens, de modo que estão ausentes os requisitos para o conhecimento da documentação apresentada como representação.
7.	De toda forma, ao avançar no mérito, é preciso considerar o fato de que o art. 100, §11, inciso I, da Constituição Federal (introduzido pela Emenda Constitucional nº 113/2021) é autoaplicável, não sendo requerida, portanto, qualquer ação por parte deste Tribunal em relação ao tema. 
8.	Nos termos daquele dispositivo constitucional, a oferta de créditos líquidos e certos que originalmente lhe são próprios ou adquiridos de terceiros reconhecidos pelo ente federativo ou por decisão judicial transitada em julgado, para a quitação de débitos parcelados ou débitos inscritos em dívida ativa do ente federativo devedor, é uma faculdade do credor e não um dever.
9.	Ademais, diferentemente dos créditos das instituições junto ao FCVS, a mesma titularidade, certeza e liquidez não podem ser atribuídas aos seus débitos com a União, visto que não fizeram parte do escopo da auditoria objeto do TC Processo 018.724/2019-1, na qual se ancora a solicitação em exame, de modo que o simples encontro de contas pode não se amoldar à realidade fática envolvendo aqueles valores.
10.	Soma-se a isso a realidade de que a compensação entre os créditos oriundos do FCVS e os débitos das entidades com a União (principalmente Caixa Econômica Federal, Emgea, Cohabs, FGTS e Banco Central) se encontram dentro da autonomia administrativa de todas aquelas entidades, cabendo a elas uma análise de viabilidade/vantagem econômica para cada situação particular. Além disso, como bem pontuou a então SecexFinanças, não é possível efetuar um ajuste de forma agregada desses valores, em razão da situação específica dos recursos em questão relativos a cada uma das entidades.
11.	Apresentado inicialmente o meu Voto, no sentido de que a representação não fosse conhecida, por não atender aos requisitos de admissibilidade, o ilustre Ministro Vital do Rego pediu vistas dos autos para examinar melhor a matéria.
12.	No retorno do processo à pauta de julgamento, o ilustre revisor, apesar de não divergir da inviabilidade do encontro de contas tal como pleiteado, apresentou ao meu gabinete, como é de praxe, contribuições relevantes acerca da matéria, em especial quanto ao preocupante ritmo das novações do FCVS, que está muito aquém do que é de se esperar, para fins de cumprimento do prazo máximo fixado para o reescalonamento das dívidas, em 1º de janeiro de 2027, na forma da Lei 10.150/2000.
13.	Como bem ressaltou o Ministro Vital do Rêgo, os atrasos expressivos no processo de novações, podem, de fato, causar danos ao erário antes mesmo do término do prazo estipulado para que sejam concluídas, a exemplo de políticas de governo que dependem das novações do FCVS para que tenham bom êxito, como o Programa de Recuperação Fiscal Refis.
14.	Em razão desse panorama, o Ministro Revisor sugeriu que a presente representação fosse conhecida e julgada parcialmente procedente, com expedição de determinação para priorização das novações atinentes aos créditos junto ao FCVS pertencentes a mutuários de operações do Refis, além do apensamento destes autos ao TC Processo 018.724/2019-1.
15.	Apesar de reconhecer que a compensação de créditos e débitos junto ao FVCS não pode ser operacionalizada da maneira pleiteada pelo representante, e que o cronograma das novações já está sendo tratado no citado TC Processo 018.724/2019-1 (Relator Ministro Augusto Nardes) , a preocupação externada pelo eminente revisor é deveras oportuna e de extrema relevância, razão pela qual não tenho problema algum em acolher todas as propostas que me foram apresentadas, que, decerto, qualificam a decisão desta Corte.
	Ante o exposto, e agradecendo novamente o Ministro Vital do Rego pelas contribuições apresentadas e ora acolhidas, VOTO por que seja adotada a deliberação que ora submeto a este Colegiado.
	TCU, Sala das Sessões, em tagDataSessao.
AROLDO CEDRAZ 
Relator